臺灣宜蘭地方法院刑事判決
110年度訴字第216號
公  訴  人  臺灣宜蘭地方檢察署檢察官
被      告  趙傳宗


上列被告因詐欺等案件，經檢察官提起公訴（110年度偵字第291
9號、第3312號），被告於準備程序中就被訴事實為有罪之陳述
，經本院合議庭裁定依簡式審判程序審理，並判決如下：
    主  文
趙傳宗犯三人以上共同冒用公務員名義詐欺取財未遂罪，處有期
徒刑捌月。
    犯罪事實
一、趙傳宗於民國110年1月19日前之某日起，參與由真實姓名年
    籍不詳之人所組成3人以上以實施詐術為手段，具有持續性
    、牟利性之有結構性詐欺集團組織，並擔任派遣車手前往取
    款及收取車手所取得款項再交付集團上手（俗稱「收水」）
    之工作。趙傳宗及詐欺集團其他身分不詳之成年成員，即共
    同意圖為自己不法之所有，基於3人以上共同冒用公務員名
    義詐欺取財之犯意聯絡，先由該詐欺集團某真實姓名年籍不
    詳之成員，於110年1月19日下午1時許，致電賴建政，佯稱
    為中華電信客服人員，向賴建政表示：賴建政因積欠電話費
    新臺幣(下同)16,000元，且涉及刑事案件，須配合檢察官調
    查，並先行繳交保證金予替代役人員云云，致賴建政陷於錯
    誤，於同日下午3時38分許，前往宜蘭縣○○鎮○○路000號之台
    新銀行羅東分行提領300,000元，經銀行人員察覺有異而通
    報警員處理，賴建政遂配合警員與詐騙集團成員約定交付款
    項，並將報紙裝入牛皮紙袋內假裝為300,000元現金。嗣趙
    傳宗於110年1月20日凌晨0時許，持用他人所有之門號00000
    00000號行動電話聯繫林品翰（林品翰所涉詐欺等罪部分，
    業經本院以110年度訴字第75號判決）後，即與林品翰在桃
    園市○○區○○路000號之世紀帝國KTV見面，並交付林品翰2,00
    0元車資，推由林品翰搭乘火車前往宜蘭，林品翰遂於同日
    下午6時20分許，前往宜蘭縣○○鎮○○巷00號前，當面向賴建
    政取款，林品翰取得賴建政所交付之牛皮紙袋後，即為警當
    場逮捕而未遂，始查悉上情。
二、案經宜蘭縣政府警察局羅東分局報告臺灣宜蘭地方檢察署檢
    察官偵查起訴。
    理  由
一、按簡式審判程序之證據調查，不受第159條第1項之限制，刑
    事訴訟法第273條之2定有明文。是依上開規定，於行簡式審
    判程序之案件，被告以外之人於審判外之陳述，除有其他不
    得作為證據之法定事由外，應認具有證據能力。查本件如下
    引用被告以外之人於審判外之陳述，因本案採行簡式審判程
    序，復無其他不得做為證據之法定事由，揆諸前揭說明，應
    認均具有證據能力，合先敘明。
二、前揭犯罪事實，業據被告趙傳宗於警詢、偵查、本院訊問、
    準備及審理程序中坦承不諱（見臺灣宜蘭地方檢察署110年
    度偵字第2919號卷第7頁至第12頁、第103頁至第105頁，下
    稱偵卷；本院卷第19頁至第25頁、第91頁、第108頁），並
    據證人即共同正犯林品翰、證人即被害人賴建政於警詢及偵
    查時證述明確（見偵卷第13頁至第30頁、第120頁至第123頁
    ），復有宜蘭縣政府警察局羅東分局搜索扣押筆錄、扣押物
    品目錄表、扣押物品收據、數位勘查採證同意書、門號0000
    000000號行動電話手機通聯調閱查詢單各1份（見偵卷第34
    頁至第37頁、第44頁、第67頁至第75頁）、扣案物品照片12
    張、世紀帝國KTV照片3張、手機對話紀錄翻拍照片33張（見
    偵卷第38頁至第43頁、第48頁至第65頁）在卷可稽，足認被
    告上開任意性自白確與事實相符，堪予採信。本案事證明確
    ，被告犯行洵堪認定，應予依法論科。
三、論罪科刑：
（一）本件詐欺集團成員雖已著手詐欺犯行之實行，惟因銀行人
      員發現有異，即時通知警員處理，被害人並配合警員以報
      紙假裝現金放入牛皮紙袋內，致詐騙集團成員無法取得詐
      欺款項而未遂，依刑法第25條第1項規定屬未遂犯，是核
      被告所為，係犯組織犯罪防制條例第3條第1項後段之參與
      犯罪組織罪、刑法第339條之4第2項、第1項第1款、第2款
      之三人以上共同冒用公務員名義詐欺取財未遂罪。
（二）又按共同正犯，係共同實施犯罪行為之人，在共同意思範
      圍內，各自分擔犯罪行為之一部，相互利用他人之行為，
      以達其犯罪之目的，其成立不以全體均參與實施犯罪構成
      要件之行為為要件；參與犯罪構成要件之行為者，固為共
      同正犯；以自己共同犯罪之意思，參與犯罪構成要件以外
      之行為，或以自己共同犯罪之意思，事前同謀，而由其中
      一部分人實行犯罪之行為者，亦均應認為共同正犯，使之
      對於全部行為所發生之結果，負其責任（最高法院92年度
      台上字第2824號判決意旨參照）；共同正犯之意思聯絡，
      不限於事前有所協議，其於行為當時，基於相互之認識，
      以共同犯罪之意思參與者，亦無礙於共同正犯之成立；亦
      不以數人間有直接聯絡者為限，若於行為當時，以共同犯
      罪之意思參與，而為間接之聯絡者，自包括在內（最高法
      院73年台上字第1886號判例、88年度台上字第1406號判決
      意旨參照）。從而，詐欺集團成員，以分工合作之方式，
      各自分擔犯罪行為之一部，相互利用他人之行為，以達詐
      欺取財之目的，即應負共同正犯責任，不必每一階段犯行
      均經參與，且犯意之聯絡，亦不以直接發生者為限，其有
      間接之聯絡者，亦屬之。本件被告加入該詐欺集團，並持
      續參與共同詐欺犯行之分工，對於其所參與之團體為具有
      持續性或牟利性之組織，顯非為立即實施犯罪而隨意組成
      之團體，甚為明確，足認被告對於該詐欺集團之運作方式
      已然知悉，而被告經分工後負責之任務為派遣車手前往取
      款及收取車手所取得款項再交付集團上手，則被告之行為
      既在與共犯之犯意聯絡範圍內，自應對全部行為之結果負
      其責任，其所為與該詐欺集團其他成員間，具有犯意聯絡
      及行為分擔，屬共同正犯
（三）復被告以一參與犯罪組織，並分工加重詐欺取財之行為，
      同時觸犯參與犯罪組織罪及加重詐欺取財未遂罪，雖其參
      與犯罪組織之時、地與加重詐欺取財之時、地，在自然意
      義上非完全一致，然二者仍有部分合致，且犯罪目的單一
      ，依一般社會通念，認應評價為一罪方符合刑罰公平原則
      ，應屬想像競合犯，如予數罪併罰，反有過度評價之疑，
      實與人民法律感情不相契合，是本件應就被告之犯行，論
      以一行為觸犯數罪名之想像競合犯，依刑法第55條之規定
      ，從一重之加重詐欺取財未遂罪處斷。又被告所犯加重詐
      欺取財未遂罪，應依刑法第25條第2項之規定，按既遂犯
      之刑減輕之。
（四）又按犯第三條之罪自首，並自動解散或脫離其所屬之犯罪
      組織者，減輕或免除其刑；因其提供資料，而查獲該犯罪
      組織者，亦同；偵查及審判中均自白者，減輕其刑，組織
      犯罪防制條例第8條第1項定有明文。然按想像競合犯之處
      斷刑，本質上係「刑之合併」，其所謂從一重處斷，乃將
      想像競合犯組成之評價上數罪，合併為科刑一罪，其所對
      應之刑罰，亦合併其評價上數罪之數法定刑，而為一個處
      斷刑。易言之，想像競合犯侵害數法益者皆成立犯罪，論
      罪時必須輕、重罪併舉論述，同時宣告所犯各罪名，包括
      各罪有無加重、減免其刑之情形，亦應說明論列，量刑時
      併衡酌輕罪部分量刑事由，評價始為充足，然後依刑法第
      55條前段規定「從一重處斷」，非謂對於其餘各罪可置而
      不論。因此，法院決定處斷刑時，雖以其中最重罪名之法
      定刑，做為裁量之準據，惟於裁量其輕重時，仍應將輕罪
      合併評價在內（最高法院108年度台上字第4405號判決、1
      08年度台上大字第3563號裁定意旨參照）。經查，本件被
      告就其犯行，於警詢、偵查、本院準備及審理程序時均坦
      承犯行，業經認定如前，應認被告對於其參與犯罪組織行
      為自白犯行，則原應就其所犯參與犯罪組織罪，依前揭規
      定減輕其刑，惟被告所犯參與犯罪組織罪屬想像競合犯中
      之輕罪，則被告就此部分想像競合輕罪得減刑部分，揆諸
      前揭說明，由本院於後述依刑法第57條量刑時，一併衡酌
      該部分減輕其刑事由。至被告雖於本院審理時稱：伊於警
      詢時有供出詐騙集團之上游等語，惟經本院函詢宜蘭縣政
      府警察局羅東分局是否因被告供述，而查獲該犯罪組織者
      或共犯乙情，經回覆稱：「旨案目前偵處中，上游犯嫌尚
      未到案」，有宜蘭縣政府警察局羅東分局110年9月10日警
      羅偵字第1100024684號函1份在卷可稽（見本院卷第121頁
      ），是本案並無檢警因被告提供資料，而查獲該犯罪組織
      者之情，不該當上揭條項減免其刑之構成要件，附此敘明
      之。
（五）爰審酌被告有公共危險之犯罪科刑紀錄，素行難謂良好，
      此有臺灣高等法院被告前案紀錄表1紙在卷可參（見本院
      卷第13頁至第16頁），其四肢健全而有謀生能力，卻不思
      以正途賺取所需，竟貪圖不法利益，而加入本案詐欺集團
      ，擔任自車手處收受贓款再轉交集團人員之收水，無視政
      府一再宣示掃蕩詐欺集團之決心，造成被害人受騙，所為
      殊值非難，幸銀行人員即時發覺有異通知警員，被害人方
      未受有損害，兼衡被告於本院審理時自陳家庭經濟情形為
      勉持之生活狀況、高中肄業之智識程度、參與犯罪組織部
      分符合組織犯罪條例第8條第1項後段減刑要件，暨犯後坦
      承犯行、等一切情狀，量處如主文所示之刑。
（六）末按行為人以一行為觸犯組織犯罪防制條例第3條第1項後
      段之參與犯罪組織罪及刑法第339條之4第2項、第1項第1
      款、第2款之加重詐欺取財未遂罪，於從一重之加重詐欺
      取財未遂罪處斷而為科刑時，因所犯輕罪（參與犯罪組織
      罪）之刑罰以外之法律效果，即組織犯罪防制條例第3條
      第3項強制工作之規定，並未被重罪所吸收，仍應一併適
      用。惟該條項規定「應於刑之執行前，令入勞動場所，強
      制工作，其期間為3年」，而未依個案情節，區分行為人
      是否具有反社會的危險性及受教化矯治的必要性，一律宣
      付刑前強制工作3年。衡諸該條例所規定之強制工作，性
      質上原係對於有犯罪習慣，或因遊蕩、懶惰成習而犯罪者
      ，所為之處置，本於法律合憲性解釋原則，依司法院大法
      官釋字第471號解釋關於行為人有無預防矯治其社會危險
      性之必要，及比例原則等與解釋意旨不相衝突之解釋方法
      ，為目的性限縮，對犯該條例第3條第1項之參與犯罪組織
      罪者，視其行為之嚴重性、表現之危險性、對於未來行為
      之期待性，以及所採措施與預防矯治目的所需程度，於有
      預防矯治其社會危險性之必要，且符合比例原則之範圍內
      ，由法院依該條例第3條第3項規定，一併宣告刑前強制工
      作（最高法院108年度台上大字第2306號裁定意旨參照）
      。經查，被告於參與本案詐欺集團前，無何詐欺之前案科
      刑紀錄，有臺灣高等法院被告前案紀錄表1紙附卷可考（
      見本院卷第13頁至第16頁），是難認其有何犯罪習慣，且
      被告自陳在家中一同從事販售包子、饅頭之工作，業經其
      陳明在卷（見本院卷第108頁），實難認其有何遊蕩或懶
      惰成習而犯罪之情，又其僅為該詐欺集團之下游成員，負
      責收取、傳遞贓款，而非居於犯罪組織之主導地位，堪信
      對其施以一般預防之刑罰即足達到制裁及教化之目的，縱
      再予其機構性保安處分，仍無益於其之再社會化，其經量
      處如主文所示之刑，已足以完全評價及處罰其應負之罪責
      ，倘再予以宣告強制工作，實有悖於比例原則，爰裁量不
      依組織犯罪防制條例第3條第3項規定宣告強制工作。
四、沒收部分：
    經查，扣案被告與共同正犯林品翰聯繫之門號0000000000號
    行動電話1支，非屬違禁物，且為被告之前女友所有，非被
    告所有之物乙節，業據被告陳明在卷（見本院卷第107頁）
    ，並有門號0000000000號行動電話手機通聯調閱查詢單1紙
    存卷可考（見偵卷第67頁），復乏積極證據證明為屬於犯罪
    行為人以外之自然人、法人或非法人團體無正當理由提供之
    物，爰不予宣告沒收。至卷內其餘扣案物品，均無證據證明
    與本案犯行相關，亦皆未經檢察官聲請單獨宣告沒收，爰均
    不予宣告沒收或追徵之，附此敘明。
據上論斷，應依刑事訴訟法第273條之1第1項、第299條第1項前
段，組織犯罪防制條例第3條第1項後段，刑法第11條前段、第28
條、第339條之4第1項第1款、第2款、第2項、第55條前段、第25
條第2項，刑法施行法第1條之1第1項，判決如主文。
本案經檢察官林小刊提起公訴，檢察官吳志成到庭執行職務。
中　　華　　民　　國　　110 　年　　10　　月　 　4　　日
                  刑事第二庭  法  官  陳盈孜
以上正本證明與原本無異。
如不服本判決應於收受送達後二十日內向本院提出上訴書狀，並
應敘述具體理由；其未敘述上訴理由者，應於上訴期間屆滿後二
十日內向本院補提理由書(均須按他造當事人之人數附繕本)「切
勿逕送上級法院」。
                              書記官　黃家麟
中　　華　　民　　國　　110 　年　　10　　月　 　4　　日
附錄本案論罪科刑法條：
組織犯罪防制條例第3條
發起、主持、操縱或指揮犯罪組織者，處 3 年以上 10 年以下
有期徒刑，得併科新臺幣 1 億元以下罰金；參與者，處 6 月以
上 5 年以下有期徒刑，得併科新臺幣 1 千萬元以下罰金。但參
與情節輕微者，得減輕或免除其刑。
中華民國刑法第339條之4
犯第 339 條詐欺罪而有下列情形之一者，處 1 年以上 7 年以
下有期徒刑，得併科 1 百萬元以下罰金：
一、冒用政府機關或公務員名義犯之。
二、三人以上共同犯之。
三、以廣播電視、電子通訊、網際網路或其他媒體等傳播工具，
    對公眾散布而犯之。
前項之未遂犯罰之。